臺灣高等法院民事判決　　　　　　　　　100年度上字第393號
上　訴　人　林蘇春燕
被 上訴 人　江劉典娥
訴訟代理人　劉立鳳律師
複 代理 人　劉樹志律師
上列當事人間請求所有權移轉登記等事件，上訴人對於中華民國
100年1月12日臺灣板橋地方法院99年度訴字第1694號第一審判決
提起一部上訴，並為訴之追加，本院於100年7月26日言詞辯論終
結，判決如下：
    主      文
原判決關於駁回上訴人後開第二項之訴部分，暨命上訴人負擔反
訴訴訟費用之裁判均廢棄。
被上訴人應給付上訴人新臺幣捌拾伍萬元，及自民國九十九年十
一月二十五日起至清償日止，按年息百分之五計算之利息。
其餘上訴、追加之訴均駁回。
上訴人假執行之聲請駁回。
第一審關於命上訴人負擔反訴訴訟費用部分，及第二審（含追加
之訴）訴訟費用由被上訴人負擔四分之一，餘由上訴人負擔。
    事實及理由
甲、程序方面：
一按「訴之變更或追加，非經他造同意，不得為之。但第二百五
  十五條第一項第二款至第六款情形，不在此限」，民事訴訟法
  第446條第1項但書定有明文。上訴人於原審提起反訴，係依民
  法第259條（上訴人贅載第1項）第2款之規定，請求被上訴人
  給付新臺幣（下同）333萬元本息（原審卷第107頁）。於本院
  請求將被上訴人沒收之400萬元違約金酌減為67萬元，酌減後
  依民法第179條不當得利之規定〔上訴人於本院原主張：「…
  …其實係指上訴人請求原審法院經審酌本件後，若認酌減違約
  金過高依民法第252條酌減後，應將酌減後之被上訴人超收部
  分，依民法第179條返還上訴人……」，嗣撤回此部分之主張
  （本院卷第19、128頁）〕，請求被上訴人返還333萬元本息（
  本院卷第21、150頁），核屬民事訴訟法第255條第1項第2款「
  請求之基礎事實同一者」，揆諸上開規定，上訴人前揭訴之追
  加，合於上開規定。
二被上訴人經合法通知，未於言詞辯論期日到場，核無民事訴訟
  法第386條所列各款情形，應准上訴人之聲請，由其一造辯論
  而為判決。
乙、得心證之理由：
一被上訴人起訴主張：上訴人於民國98年11月26日向伊購買坐落
  臺北縣萬里鄉（已改制為新北市萬里區，下仍稱舊名稱）中萬
  里加投段二坪小段217及221-2地號所有權全部、221-3地號所
  有權應有部分5/7、216地號所有權應有部分3/4等四筆土地，
  及其上門牌號碼臺北縣萬里鄉○○路52-1號建物所有權全部（
  下稱系爭房地），總價款2,100萬元，兩造並訂有不動產買賣
  契約書（下稱系爭契約）。上訴人分別於98年12月5日、99年1
  月15日、99年2月10日給付21萬元、39萬元、40萬元，計100萬
  元，伊則依約將系爭房地騰空點交上訴人接管。上訴人另於99
  年3月9日交付由其及訴外人林朝陽、林勇丞、邱壬乙（下稱林
  朝陽等3人）共同簽發、面額總計1,000萬元之本票6紙予伊，
  系爭房地已於99年6月2日移轉登記於上訴人名下，惟除其中1
  紙面額300萬元之本票兌付外，另1紙到期日為99年6月21日面
  額100萬元之本票不獲兌付，迭經伊催索未獲置理。上訴人未
  依系爭契約第3條約定兌現付款，伊已依約解除系爭契約並沒
  收其所付價款，上訴人應負回復原狀之義務。爰依民法第259
  條之規定，求為命上訴人將系爭房地所有權移轉登記予被上訴
  人、並交付上述土地及建物予被上訴人之判決。
  上訴人則以：依系爭契約第2條之約定，伊係借名予準提大道
  院委員會邱壬乙，非伊個人所有，伊僅係登記名義人，非真正
  所有權人，嗣伊及林朝陽等3人開立面額計1,000萬元之本票作
  為支付價金之憑證，並支付300萬元於被上訴人取回其中1紙面
  額300萬元之本票，系爭房地資金來源其中200萬元係邱壬乙捐
  款，其餘200萬元為準提大道院其餘信眾所捐款。嗣信眾籌措
  資金不及致無法如期兌現各期本票，伊願返還系爭房地所有權
  ，然被上訴人應就已收取買賣價金部分，全數退還予伊，於被
  上訴人未為對待給付前，伊得拒絕自己之給付。縱認伊有違約
  事由，被上訴人沒收之違約金400萬元亦屬過高，應予核減云
  云，資為抗辯。
  並反訴主張：因信眾籌措資金不及致無法如期兌現後續本票，
  遭被上訴人解除契約，其應將收取之價金400萬元全數退還予
  伊。縱被上訴人得沒收伊已付之400萬元，然系爭房地之總價
  為2,100萬元，而定金僅23萬元，其至多僅能沒收23萬元定金
  。又系爭契約第一期價款23萬元，伊就本件買賣契約因尾款無
  法給付，願以67萬元作為違約金賠償被上訴人之損失，則被上
  訴人應返還333萬元。爰依民法第259條第2款之規定，求為命
  被上訴人給付333萬元，及自反訴起訴狀繕本送達翌日起加計
  法定遲延利息之判決。
  被上訴人對上訴人之反訴答辯，則與本訴之主張、陳述相同。
二原審命上訴人將系爭房地移轉登記予被上訴人、並交付上開土
  地及建物予被上訴人；並駁回上訴人之反訴。上訴人就其反訴
  敗訴部分提起上訴，聲明：
  (一)原判決關於後開第二項部分廢棄。
  (二)被上訴人應給付上訴人333萬元，及自起訴狀繕本送達翌日
    起至清償日止，按年息5％計算之利息。
  (三)願供擔保，請准宣告假執行。
  被上訴人受合法通知，未於最後言詞辯論期日到場，據其於準
  備程序及前言詞辯論期日之答辯：
  (一)上訴駁回。
  (二)若受不利益判決，願提供擔保，請宣告准予免為假執行。
  （上訴人就原審命其將系爭房地移轉登記予被上訴人、並交付
  上開土地及建物予被上訴人之本訴敗訴部分，未據聲明不服而
  告確定）。
三兩造不爭執之事實：
  (一)兩造訂立系爭契約（原審卷第6-12頁），被上訴人交付系爭
    房地予上訴人，並將系爭房地移轉登記予上訴人。
  (二)上訴人交付予被上訴人之本票5紙（原審卷第13、14頁）均
    未兌現。
  (三)被上訴人已收取上訴人給付之400萬元價金，包括上訴人於
    98年12月5日、99年1月15日、99年2月10日依序交付之21萬
    元、39萬元、40萬元計100萬元，及被上訴人已兌現之300萬
    元之本票，該紙本票已由上訴人取回。
  (四)被上訴人對上訴人為解除契約之意思表示（律師函），上訴
    人已於99年8月10日收受（原審卷第28頁）。
  (五)被上訴人提出系爭房地現場照片20幀（原審卷第90-100頁）
    ，為現場現況。
  (六)系爭房地仍由上訴人占有中。
四被上訴人本訴請求上訴人將系爭房地所有權移轉登記予被上訴
  人，並交付上述土地及建物予被上訴人部分，經原審為上訴人
  敗訴之判決，未據上訴人聲明不服，有如上述，且經上訴人陳
  述：「就本訴敗訴部分不再提起上訴」（本院卷第52頁），是
  被上訴人本訴請求部分不在本院審判範圍。本院審判範圍僅為
  上訴人之反訴有無理由，即上訴人得否依民法第259條第2款之
  規定，請求被上訴人返還已給付之價金333萬元本息？
  (一)查原判決就被上訴人主張解除系爭契約一節，認定：「(一)原
    告（被上訴人，下同）主張：兩造於98年11月26日簽署系爭
    契約，由原告出售系爭房地予被告（上訴人，下同），且原
    告已交付系爭房地予被告占有，及已將系爭房地所有權移轉
    登記予被告名義，但依約定被告應於99年12月31日前給付原
    告1000萬元，而被告於99年3年9日交付合計1000萬元之6紙
    之本票予原告（其中一紙300萬元本票兌付已為被告取回）
    ，其中到期日99年6月21日面額100萬元之本票，竟屆期不獲
    兌付，迭經原告催索，亦無結果。爰依約解除系爭契約，被
    告亦已收受原告解除契約之意思表示等情，為被告所不爭執
    ，且有原告提出之系爭契約書、律師函、掛號郵件收件回執
    之證據為證，互核無誤，應可採信。(二)再按系爭契約第3條
    約定『…如以支票抵付者經乙方（即原告）同意收受後，甲
    方(即被告)負責保證絕對兌現，如有退票不兌現情事發生者
    ，除願意負擔票據上之一切責任外，乙方得依照本契約第18
    條之規定視同甲方違約，逕行解除本契約，申請撤銷移轉登
    記，甲方絕無異議。』、第18條約定『……倘甲方不買或違
    約時，其所付價款願由乙方沒收並解除本契約』。查如前述
    ，被告既未依系爭契約第3條約定兌現付款，則原告依系爭
    契約第3、18條約定解除系爭契約，於法尚無不合。則原告
    主張兩造系爭契約業經原告合法解除之事實，核屬有據，應
    屬可取」，並命上訴人將系爭房地所有權移轉登記予被上訴
    人名義，併交還系爭房地占有予被上訴人詳如原判決主文第
    一項，上訴人就此本訴敗訴部分復未聲明不服，則系爭契約
    業經被上訴人合法解除，洵堪認定。
  (二)按民法第259條第2款規定：「契約解除時，當事人雙方回復
    原狀之義務，除法律另有規定或契約另有訂定外，依左列之
    規定……(2)受領之給付為金錢者，應附加自受領時起之利息
    償還之」，是在兩造契約未另有約定時，始有此條款規定之
    適用至明。再按系爭契約第3條、第18條分別約定「……如
    以支票抵付者經乙方（被上訴人，下同）同意收受後，甲方
    （上訴人，下同）負責保證絕對兌現，如有退票不兌現情事
    發生者，除願意負擔票據上之ㄧ切責任外，乙方得依照本契
    約第18條之規定視同甲方違約，逕行解除本契約，申請撤銷
    移轉登記，甲方絕無異議。」、「……倘甲方不買或違約時
    ，其所付價款願由乙方沒收並解除本契約」。準此以觀，系
    爭契約既特別約定被上訴人於上訴人違約（含視同違約）時
    ，得沒收上訴人已給付之價款，自無民法第259條第2款規定
    之適用甚明。另上訴人交付被上訴人之本票未能兌現，視為
    上訴人違約，被上訴人合法解除系爭契約，即如上述，則被
    上訴人依系爭契約第18條之約定，沒收上訴人已給付之價金
    ，尚非無據。
  (三)以上，上訴人依民法第259條第2款之規定，請求被上訴人返
    還333萬元本息，於法無據，不應准許。
五上訴人於本院追加依民法第179條之規定，請求被上訴人返還
  333萬元本息。
  (一)按「約定之違約金額過高者，法院得減至相當之數額」，民
    法第252條定有明文。又「損害賠償總額預定性違約金經法
    院核減後，就減少部分應依不當得利規定返還，與契約解除
    後之回復原狀義務，兩者之法律關係不同，其請求權個別存
    在。當事人行使解除權後，依民法第二百五十九條及第二百
    六十條規定，除請求回復原狀外，並得請求損害賠償，亦即
    民法第二百五十九條乃不當得利之特別規定，僅適用於解除
    契約後之回復原狀義務，其範圍與一般不當得利不同。是以
    約定之違約金過高，經法院酌減之數額，應依一般不當得利
    規定請求返還。亦即應按所酌減之數額依民法第一百八十二
    條第二項計付利息」（最高法院94年度台上字第1874號判決
    要旨參照）。
  (二)查被上訴人沒收之違約金為400萬元，為兩造所不爭執，上
    訴人主張該違約金過高，應予酌減為67萬元，被上訴人則辯
    稱該違約金無過高情事。而被上訴人於原審提出之原證五之
    現場照片，為兩造所不爭執（原審卷第90-100、120頁背面
    ）。觀此現場照片，上訴人已將系爭房地之原有圍牆、大門
    、邊坡、植草區○○○道路等改建，被上訴人收回系爭房地後
    再將之回復原狀，必有修復費用之支出，被上訴人雖辯稱「
    ……回復原狀，並不容易（暫估之修復費用詳前述照片之後
    ）……被上訴人沒收上訴人已付之400萬元，作為違約金，
    尚屬相當，並無過高之情」云云（本院卷第50-51頁），惟
    前揭照片僅在照片粘貼空白處說明系爭房地原狀、現狀而已
    ，並無暫估修復費用之記載，應認被上訴人就其修復費用達
    400萬元未盡舉證之責。
  (三)本院依90年7月11日內政部台（九十）內中地字第9082362號
    公告頒行之成屋買賣契約書範本（本院卷第118-126頁），
    其中第10條違約罰則第2項：「買方逾期達五日仍未付清期
    款或已付之票據無法兌現時，買方應按逾期期款部分附加法
    定利息於補付期款時一併支付賣方，如逾期一個月不付期款
    或遲延利息，經賣方以存證信函或其他書面催告，經送達逾
    七日仍未支付者，賣方得解除契約並沒收已付價款充作違約
    金，但所該沒收之已付價款以不超過房地總價百分之十五為
    限，賣方不得另行請求損害賠償」等語（本院卷第124-125
    頁），認被上訴人得沒收之違約金以系爭房地總價之15％為
    限。被上訴人雖又辯稱上開範本僅規範建商，被上訴人非建
    商云云（本院卷第128頁背面），然內政部頒行前揭成屋買
    賣契約書範本，並未限定適用對象，被上訴人上開辯解即無
    可取。系爭房地之總價為2,100萬元，有系爭契約在卷可參
    （原審卷第8頁），則被上訴人得沒收之違約金為315萬元（
    2,1000.15＝315），上訴人主張應核減為67萬元，亦屬無
    據。而被上訴人沒收之違約金為400萬元，應予核減至315萬
    元，被上訴人就減少部分之85萬元（400-315＝85）應依不
    當得利規定返還，則上訴人依不當得利之規定，請求被上訴
    人返還85 萬元，於法有據，其逾此範圍之請求，於法無據
    ，不應准許。
  (四)末查，上訴人於原審依民法第259條第2款之規定，請求被上
    訴人返還333萬元本息，經原審就此部分為其敗訴之判決後
    ，就此部分提起上訴，於本院追加依不當得利之法律關係而
    為請求，惟其聲明仍為單一，應屬訴之重疊合併，則本院雖
    認上訴人就上開85萬元本息不得依民法第259條第2款之規定
    請求，然既認其依不當得利之法律關係請求為有理由，即應
    將原審駁回上訴人此部分之訴之判決廢棄，改判命被上訴人
    給付。
六綜上所述，上訴人依民法第179條不當得利之規定，請求被上
  訴人給付上訴人85萬元，及自反訴起訴狀繕本送達翌日〔即99
  年11月25日（原審卷第103頁，被上訴人於99年11月24日收受
  反訴狀繕本）〕起至清償日止，按年息5％計算之利息，於法
  有據，應予准許；其逾此範圍之請求（包括依民法第259條第2
  款、第179條之規定請求超過85萬元本息部分），於法無據，
  應予駁回。上訴人敗訴部分，其假執行之聲請亦失所依據，應
  併予駁回。上開應准許部分，原審為上訴人敗訴之判決，尚有
  未洽，上訴意旨指摘原判決此部分不當，求予廢棄改判，為有
  理由，應由本院予以廢棄，改判如主文第二項所示。上開不應
  准許依民法第259條第2款之規定請求部分，原審為上訴人敗訴
  之判決，並駁回其假執行之聲請，核無不合。上訴意旨指摘原
  判決此部分不當，求予廢棄改判，為無理由，應予駁回。上開
  不應准許，上訴人於本院追加依民法第179條不當得利之規定
  請求部分，於法無據，應併予駁回，其假執行之聲請亦應予以
  駁回。另本件所命給付，被上訴人上訴第三審所得受之利益未
  逾150萬元，不得上訴第三審，本院判決後已告確定，前揭命
  被上訴人給付部分，上訴人聲請准供擔保請求宣告假執行，自
  非所許，其假執行之聲請，應予駁回，原審駁回上訴人此部分
  假執行之聲請，理由雖有不同，結論則無二致，此部分原判決
  仍應予以維持。同理，上訴人於本院追加依民法第179條不當
  得利之規定，請求被上訴人給付85萬元本息部分，因本院判決
  後已告確定，上訴人此部分假執行之聲請亦應予以駁回。
七上訴人主張：「四百萬元五張本票清還上訴人並同時進行以平
  息眾信徒公憤」云云（本院卷第70頁），然上訴人之聲明僅請
  求被上訴人給付333萬元本息，不包括上開「四百萬元五張本
  票」；上訴人另謂被上訴人將系爭房地所有權人吳長和、林茂
  林與被上訴人共同持分人未清楚，有重大瑕疵矇騙上訴人做不
  實買賣云云（本院卷第146、152頁），核屬原審本訴部分之辯
  解，不在本院審理範圍，本院均無庸就上訴人上開主張、辯解
  為任何裁判。又本件因事證已臻明確，兩造其餘攻擊、防禦方
  法及所為之立證，經審酌後認與判決之結果不生若何影響，無
  庸再逐一予以論列，合併敘明。
據上論結，本件上訴及追加之訴均為一部有理由，一部無理由，
依民事訴訟法第450條、第449條第1項、第2項、第79條、第463
條、第385條第1項前段判決如主文。
中    華    民    國   100    年    8     月    9     日
                    民事第十八庭
                        審判長法  官    湯美玉
                              法  官    丁蓓蓓
                              法  官    李慈惠
正本係照原本作成。
如不服本判決，應於收受送達後20日內向本院提出上訴書狀，其
未表明上訴理由者，應於提出上訴後20日內向本院補提理由書狀
（均須按他造當事人之人數附繕本）上訴時應提出委任律師或具
有律師資格之人之委任狀；委任有律師資格者，另應附具律師資
格證書及釋明委任人與受任人有民事訴訟法第466條之1第1項但
書或第2項（詳附註）所定關係之釋明文書影本。如委任律師提
起上訴者，應一併繳納上訴審裁判費。
中    華    民    國   100    年    8     月    9     日
                              書記官    洪雪娥
附註：
民事訴訟法第466條之1（第1項、第2項）：
對於第二審判決上訴，上訴人應委任律師為訴訟代理人。但上訴
人或其他法定代理人具有律師資格者，不在此限。
上訴人之配偶、三親等內之血親、二親等內之姻親，或上訴人為
法人、中央或地方機關時，其所屬專任人員具有律師資格並經法
院認為適當者，亦得為第三審訴訟代理人。